最高法院刑事判決　　　　　　　　　　　　　　　八十八年度台上字第三四六三號
　　上　 訴　 人　台灣高等法院台南分院檢察署檢察官
　　上訴人即被告　甲○○
右上訴人等因被告貪污案件，不服台灣高等法院台南分院中華民國八十七年十二月三
十一日第二審判決（八十七年度上訴字第一二五○號，起訴案號：台灣嘉義地方法院
檢察署八十六年度偵字第四五一四號），提起上訴，本院判決如左：
    主  文
原判決撤銷，發回台灣高等法院台南分院。
    理  由
本件原判決認定上訴人即被告甲○○原為台灣嘉義地方法院執達員，為依據法令從事
公務之人員，於民國八十年三月十三日起，至八十五年十一月八日止（九日移交），
利用經辦該院庶務工作，並負責油料採購、管理、登記、發放及保管職務之機會，意
圖為自己不法之所有，並基於概括之犯意，明知其八十年三月十三日自前任承辦人李
有忠承接汽油為一萬六千九百四十公升，柴油為五千二百四十公升。而八十年三月十
三日最初由司機葉火全領用汽油四十公升後，實際結存汽油為一萬六千九百公升，而
不依實登載，竟於職務上所掌油料領用登記簿之公文書上，登載該次領用汽油後結存
數額為六千九百四十公升。事後再依此六千九百四十公升不實結存數額，依領用數額
後，核算出不實結存數額，而連續登載於職務上所掌油料領用登記簿之公文書上。另
八十年三月十五日最初由司機吳聲鑫領用柴油一百六十公升後，實際結存柴油五千零
八十公升，而不依實登載，竟於職務上所掌油料領用登記簿之公文書上，登載該次領
用柴油後，結存數額登載為一百六十公升。事後再依此一百六十公升不實結存數額，
依領用數額後，核算出不實結存數額，而連續登載於職務上所掌油料領用登記簿之公
文書上。復於經辦油料期間，明知其所購入汽油、柴油之數額、日期，竟又於職務上
所掌油料領用登記簿公文書上，以短列汽、柴油之購入及結存量方式（詳如原判決理
由欄第四段、第六段所示），或連續以盜用司機林朝雄、簡復炫、黃明哲印章，蓋於
職務上掌管之油料領用登記簿上，冒領汽油方式，連續為不實之登載。甲○○另自八
十年四月起，至八十五年十一月一日止，明知前開油料領用登記簿之購入、領用、結
存數額均屬不實，復連續於每月月初，依不實之油料領用登記簿，結算出不實之上月
購入、消耗、結存汽、柴油，而登載於車輛油料購存統計表後，呈請不知情覆核人員
蔡柔娟、總務科長陳天賜、會計主任鄭銘森、院長朱瓊華審核而連續行使，均足以生
損害於台灣嘉義地方法院對油料管理之正確性及林朝雄、簡復炫、黃明哲。而自八十
年三月十三日起，至八十五年八月間止，連續以此一短列購入汽、柴油及盜用林朝雄
、簡復炫、黃明哲印章以冒領油票之方式，連續侵占公有財物汽油合計四萬四千五百
六十六公升、柴油四千公升，總計價值新台幣（下同）三十萬九千二百十一元。嗣因
該院總務科長陳天賜奉調，因而要求其整理經辦業務以便移交時，始發現上情，甲○
○乃於八十五年八月間自行出資向中國石油公司嘉義營業處購買汽油四萬四千五百六
十六公升、柴油四千公升如數繳回台灣嘉義地方法院，並於法務部調查局嘉義市調查
站（下稱嘉義市調查站）偵查中自白其犯行等情。因而撤銷第一審科刑判決，改判論
處甲○○連續依據法令從事公務之人員，侵占公有財物罪刑。固非無見。
惟查：(一)、被告於嘉義市調查站調查時，僅坦承其係因工作繁忙，未逐月據實將購油
數量登載，嗣經會計與總務核對結果，短少油量高級汽油一萬三千八百六十公升、柴
油二千五百公升，其未侵占油票，亦未盜用司機林朝雄、簡復炫、黃明哲之印章領用
油料。此有調查筆錄在卷足按（見偵查卷第三－七、二十二－二十七頁）。足見被告
並未自白其犯行。原判決憑以認定被告於嘉義市調查站自白其犯行，依修正前貪污治
罪條例第八條後段規定減輕其刑，自有違誤。又被告坦承漏登之油量高級汽油一萬三
千八百六十公升、柴油二千五百公升，與原判決事實認定被告自白侵占公有財物之高
級汽油四萬四千五百六十六公升、柴油四千公升亦不符合，原審未予根究明白，遽予
論處被告罪刑，亦有證據調查未盡之違法。(二)、被告於原審具狀辯稱：伊於八十年三
月十三日承接時，並無逐張點算汽油及柴油油票，交接後李有忠仍受命繼續協助伊辦
理代發司機領油業務，協辦至同年十二月底止，其間李有忠尚多次代理總務科長負責
審核，八十一年一月一日起李有忠更接任總務科長。八十年三月十三日葉火全領用汽
油四十公升後僅結存六千九百四十公升；同年三月十五日吳聲鑫領用柴油八十公升，
結存一百六十公升，均由李有忠代辦，足徵伊於接交之始，油料購存統計表所載即與
司機領用油票清冊所載不合云云。並提出各該清冊為證（見原審卷第八十一、八十四
、一○二頁）。稽之卷附之台灣嘉義地方法院總務科庶務移交清冊，固記載李有忠移
交予甲○○高級汽油每公升十四‧五元六千九百四十公升、每公升十八‧五元一萬公
升及高級柴油每公升十元五千二百四十公升（見同上卷第一一二－一一三頁）。然交
接當時究有無連同李有忠未移交前所保管之司機領用油票清冊移交給甲○○，苟同時
移交，何以二者之結餘數量不符；如未同時移交，仍由李有忠保管，移交後尚經手發
給葉火全汽油四十公升、吳聲鑫柴油八十公升，並由李有忠記載領用及結存數量，則
登載領用油料數量不實即非被告甲○○所為。原審並未於審判期日，就被告所為有利
於己之辯解事項與所提證據，予以調查，亦未於判決理由內加以論列，遽為不利於被
告之判斷，殊難謂無證據調查未盡及判決不載理由之違法。(三)、判決書內應記載事實
，刑事訴訟法第三百零八條定有明文。所謂事實，不僅指犯罪之行為而言，即犯罪之
時、日，如與適用法律有關，亦應依法認定，予以明確之記載。原判決事實僅記載被
告自八十年三月十三日起，至八十五年八月間止，連續以短列購入汽、柴油及盜用林
朝雄、簡復炫、黃明哲印章以冒領油票之方式，連續侵占公有財物汽油合計四萬四千
五百六十六公升、柴油四千公升，總計價值三十萬九千二百十一元云云。並未就被告
以短列購入汽、柴油及盜用林朝雄、簡復炫、黃明哲印章冒領油票之確切時間及數量
各若干明白認定，詳細記載，不能謂於犯罪事實已有合法之認定，核與前開規定不無
違誤。檢察官及被告上訴意旨執以指摘原判決不當，非無理由，應認原判決有撤銷發
回更審之原因。
據上論結，應依刑事訴訟法第三百九十七條、第四百零一條，判決如主文。
中      華      民      國    八十八    年      六      月     三十     日
                              最高法院刑事第三庭
                                  審判長法官  陳  錫  奎
                                        法官  洪  清  江
                                        法官  吳  昆  仁
                                        法官  李  伯  道
                                        法官  高  金  枝
      右正本證明與原本無異
                                              書  記  官
中      華      民      國    八十八    年      七      月      六      日
